【裁判字號】    97,消債更,1096
【裁判日期】    971222
【裁判案由】    更生事件
【裁判全文】
臺灣臺南地方法院民事裁定          97年度消債更字第1096號
債  務  人  甲○○
代  理  人  杜婉寧律師
上列當事人因消費者債務清理事件聲請更生，本院裁定如下：
    主    文
聲請駁回。
聲請費用由債務人負擔。
    理    由
一、本件聲請意旨略以：債務人有不能清償債務之情事，且無擔
    保或無優先權之債務總額未逾新臺幣（下同）1,200 萬元，
    復未經法院裁定開始清算程序或宣告破產，前雖與債權金融
    機構成立債務協商，約定每月償還30,152元，然債務人自協
    商成立後開始繳款，至97年1 月為止均正常繳款，然債務人
    任職之亞歷山大公司倒閉，債務人毫無所得，勉強支應97年
    1 月之協商款，不得已於97年2 月毀諾。為此，依消費者債
    務清理條例提出本件更生之聲請等語。
二、按聲請更生或清算不合程式或不備其他要件者，法院應以裁
    定駁回之，但其情形可以補正者，法院應定期間先命補正，
    消費者債務清理條例第8條定有明文。次按債務人與金融機
    構協商成立者，不得聲請更生或清算，但因不可歸責於己之
    事由，致履行顯有重大困難者，不在此限；本條例施行前，
    債務人依金融主管機關協調成立之中華民國銀行公會會員辦
    理消費金融案件無擔保債務協商機制與金融機構成立之協商
    ，準用前項之規定，消費者債務清理條例第151條第5項、第
    6項亦分別有明文規定。衡諸債之關係，係以當事人間之信
    賴關係為基礎，為社會經濟組織之重要支柱，故當事人於以
    法律行為追求自己之利益之際，亦應顧及對方之利益，並考
    量債權債務在社會上之作用，本於誠實及信用之原則，行使
    債權及履行債務。是對於已陷入經濟上困境之消費者，若任
    其於惡性循環之債務窘境中生存，將衍生嚴重之社會問題，
    難以維持安定之社會經濟秩序，故為兼顧債權人、債務人雙
    方之利益，對陷於經濟上困境之消費者，乃允其於消費者債
    務清理條例施行後，得選擇以重建型之更生程序或清算型之
    清算程序清理其債務，藉以妥適調整債務人與債權人及其他
    利害關係人間之權利義務關係，保障債權人獲得公平受償，
    並謀求消費者經濟生活之重建復甦機會。惟對於已與金融機
    構協商成立，或於本條例施行前，已依金融主管機關協調成
    立之中華民國銀行公會會員辦理消費金融案件無擔保債務協
    商機制與金融機構成立協商之債務人，若非因不可歸責於己
    之事由，致履行顯有重大困難，僅係為圖謀減免債務，而不
    為債務之履行，自有違債權契約為誠信契約之本旨，故依消
    費者債務清理條例第151條第6項準用同條第5項前段之規定
    ，不得聲請更生或清算，始能避免肇致道德危險。
三、經查：
（一）債務人前於消費者債務清理條例施行前，依金融主管機關
      協調成立之中華民國銀行公會會員辦理消費金融案件無擔
      保債務協商機制與金融機構成立協商，雙方約定債務人自
      95年5 月起每月應償還款項合計為30,152元，至全部清償
      為止，有債權銀行提出協議書及無擔保債務還款計劃為證
      ，堪信為真實。因此債務人須具備協商後有不可歸責事由
      致履行協商義務顯有重大困難，聲請更生始為適法。
（二）債務人主張債務人自協商成立後開始繳款，至97年1 月為
      止均正常繳款，然債務人任職之亞歷山大公司倒閉，債務
      人毫無所得，為此，勉強支應97年1 月之協商款，不得已
      於97年2 月毀諾。為此應許其聲請更生等語，惟查：
    1.為有效反應債務人償債能力，應以債務人年度總所得加以
      計算。債務人毀諾前96年總所得共計536,711 元，有本院
      依職權調閱稅務電子閘門明細表1 份在卷可稽，因此債務
      人每月平均收入應為44,725元始為適當。
    2.經查：台灣省97年每月每人最低生活費係9,829 元（此數
      額包含食衣住行），有內政部歷年最低生活費一覽表1 份
      在卷可稽，債務人於履行債務期間本應節約省用，過較不
      寬裕之經濟生活，並誠實勤勉地履行債務，以符合公平正
      義及誠信原則，是本院認債務人每人每月基本生活費用以
      9, 829元為已足。
    3.債務人平均每月收入約44,725元，扣除債務人必要支出9,
      829 元後之餘額34,896元（44,725－9,829 ＝34,896），
      尚足夠履行債務人依債務協商約定每月應償還之款項30,1
      52元。雖債務人曾於96年12月底失業，然債務人同時亦向
      最大債權銀行聲請97年1 月及2 月給予喘息暫時停止繳款
      ，喘息期過後債務人隨即於97年3 月毀諾，有債權銀行陳
      報狀1 份在卷可稽。且債務人亦自陳97年1 月及2 月領有
      失業補助每月17,280元，若債務人有樽節支出，依先前年
      度平均所得加計失業補助款應尚能暫時支應生活開銷及協
      商金額。另觀諸債務人自97年4 月到任新職收入情形，97
      年5 月即有105,429 元、6 月有74,483元、7 月有79,452
      元，顯見債務人償債能力尚佳，應可再次向債權銀行申請
      協商方案（個別協商之一致性方案）。因此債務人雖主張
      短暫失業，然以債務人工作能力狀況應尚有能力逐期清還
      債務，無不能清償之情事。
（三）綜上，債務人主張因不可歸責於己之事由，致履行上開協
      商顯有重大困難云云，自不足採。
四、綜上所述，債務人於消費者債務清理條例施行前，既已與金
    融機構之債權人依金融主管機關協調成立之中華民國銀行公
    會會員辦理消費金融案件無擔保債務協商機制成立協商，且
    又無因不可歸責於己致履行顯有重大困難之事由，則其聲請
    更生，顯然違背消費者債務清理條例第151條第6條準用同條
    第5 項前段之規定，且上開欠缺又屬無從補正，從而，依上
    開說明，應予駁回其更生之聲請，爰裁定如主文。
中    華    民    國    97    年    12    月    22    日
              民事第三庭    法      官  黃莉莉
上為正本係照原本作成。
如不服本裁定，應於裁定送達後10日內，以書狀向本院提出抗告
，並繳納抗告費新臺幣1千元。
中    華    民    國    97    年    12    月    22    日
                            書  記  官  陳著振


司法院資訊處製作；財團法人民間司法改革基金會備份。
